【裁判字號】    96,家訴,134
【裁判日期】    970610
【裁判案由】    損害賠償
【裁判全文】
臺灣高雄地方法院民事判決             96年度家訴字第134號
原      告  乙○○
被      告  甲○○
上當事人間損害賠償事件，本院於民國97年5 月13日言詞辯論終
結，判決如下：
      主  文
被告應給付原告新台幣貳拾萬元及自民國九十六年八月十九日清
償日止，按年息百分之五計算之利息。
原告其餘之訴駁回。
訴訟費用由被告負擔十分之二，餘由原告負擔。
本判決第一項得假執行；但被告以新台幣貳拾萬元為原告供擔保
後，得免假執行。
      事實及理由
一、原告起訴主張：原告與被告於民國（下同）65年10月9 日結
    婚。婚後不久，被告自認係前鎮朱家豪門，對原告經常打罵
    致原告得憂鬱症，其中一次於94年11月2 日，毆打原告，致
    原告右小腿、胸部皆受傷，不久同年同月15日再毆打原告，
    致原告受有頭部嚴重外傷、腦震盪右頂部頭皮皮下血腫胸部
    挫傷等傷害，而於94年11月15日住進文雄醫院至94年11月22
    日出院共計8 日。原告遭受被告毆打成傷因而訴請離婚，其
    離婚原因，全在被告對原告暴力相向及精神上虐待，是被告
    負有過失責任。爰依民法第1056條「夫妻之一方因判決離婚
    而受有損害者，得向有過失之他方請求賠償。前項情形，雖
    非財產上之損害，受害人亦得請求賠償相當之金額，但以受
    害人無過失者為限。」之規定，請求被告給付原告新台幣（
    下同）10 0萬元之非財產上損害及自起訴繕本送達被告翌日
    起至清償日止，按年息百分之五計算之利息。
二、被告辯稱：依民法第1056條之規定及參酌最高法院87年台上
    字第25號民事判決意旨，判決離婚之受害人雖可請求非財產
    上損害，但以受害人無過失者為限。本件兩造於95年10月31
    日經台灣高雄大地方法院以95年婚字第735 號判決准許兩離
    婚確定，且該判決具體載明對於造成婚姻無法維持之重大事
    由，雙方均有過失，僅因被告過失重於原告，故准原告離婚
    請求等語。是以本件原告對於兩造之離婚，既有過失，其請
    求非財產上損害賠償，即無理由，應予駁回。原告雖堅稱被
    告長期對其施以不堪同居之虐待，過失全在被告，原告無任
    何過失云云，然此非事實，理由如下：兩造婚後雖偶有口角
    爭執，但被告平日個性溫和善良，與人相處從無口出三字經
    等惡言，絕非窮凶惡極、惡性重大，如原告所述之慣行施暴
    者，且被告於94年4 月16日發生腦出血（即中風後）即因肢
    體癱瘓，日常生活均仰賴他人操控及輪椅代步，原告非惟絲
    毫未稍盡為人妻之責，對被告不聞不問，反而多次對被告提
    出訴訟以達其取得法院執行名義後，對被告之財產為強制執
    行之目的，並積極向保險公司申請領取被告之保險金。至於
    原告主張被告於94年11月14日及15日分別毆打伊成傷云云，
    亦非事實。蓋被告係中風臥床之病，尚須依賴原告之照護，
    焉有可能動手毆打手腳健全之原告？況94年11月15日上午被
    告僅係持塑膠碗丟擲原告，而非原告所述之鋼杯，原告則持
    塑膠水管毆打被告左眼，造成被告有視力減退現象，此亦有
    被告之警詢筆錄可參。雖鈞院95年度簡字第2449號刑事簡易
    判決認為被告有傷害原告之犯行，惟依原告於警詢筆錄所陳
    「他（指被告）就不高興拿起鋼杯打我的頭」與原告所陳之
    當日驗傷單所示傷害顯不一致，蓋以被告係中風癱瘓之人，
    倘果有手持鋼杯毆打原告，原告理應跳開以避免被告之繼續
    攻擊，焉有可能讓被告繼續毆打至需住院8 日？況以原告所
    陳被告僅係毆打其頭部，焉有可能造成原告「胸部挫傷」？
    顯見原告確有不實誇大被告之暴力行為，以遂其離婚之目的
    。此外原告係高雄市政府正職之公務人員，每月薪資至少有
    新台幣三萬元，惟其於被告中風後，即向被告之兄弟表明不
    願負擔被告在安養中心所需之費用，被告其他兄弟雖向原告
    表明願意與原告共同負擔上開費用，惟仍遭原告嚴詞拒絕，
    並於94年9 月30日將被告自安養中心帶返家中。但被告在家
    中並未得到原告之照護，原告每日上班將被告獨留家中，且
    每天只請人代送便當至家中給被告，無視被告無法自行處理
    進食問題，致常常跌到床下、大小便無人照顧處理、臀部皮
    膚潰爛，家中環境惡劣，被告幾乎形同遭棄養之人，只得由
    被告之妹出面代為照料；且原告亦未給予被告應有之藥物控
    制，導致被告離開安養中心後病情常不穩定，而於94年12月
    16日二度住院（此次住院，原告人在家中，卻由所生次子呼
    叫救護車及送醫，原告並未陪同一起前住），並於住院到出
    院後，即至安養中心住院至今），而原告自此時起，至兩造
    離婚判決迄今，均未曾再前往醫院或安養院探視被告，卻多
    次領取被告之保險金後，拒絕支付被告之養護費，遑論有盡
    絲毫照顧被告之責，顯對被告完全失夫妻情誼，故鈞院95年
    度婚字第735 號民事判決認定「... 然兩造婚姻之所以生前
    述不可回復之破綻，本院認應係導因於被告多次對原告施暴
    ，左以兩造長久未有正當生活之互動，亦均未積極尋求彌平
    兩造間生活相處觀念之差異，放任分房而居，各自生活之情
    形持續長達數年所致，是兩造均應對上開婚姻破綻負有過失
    ，惟被告過失程度，應較原告為重。」等情，而認原告對於
    兩造婚姻之所以有不可回復之破綻，亦有過失責任。承前所
    述，本件原告既對於婚姻之破裂，亦有過失，參諸首開法文
    及最高法院判決意旨，其依民法第1056條第2 項規定請求非
    財產上損害賠償，自無理由。另鈞院向國稅局函查被告之財
    產歸戶資料內容中，關於被告名下所有坐落高雄市○○區○
    段0384、0384之1 、0384之4 地號土地及其上建物建號348
    房屋即門牌號高雄市○○區○○街7 巷8 之1 號房屋，因為
    支付被告龐大安養費用及扶養費等費用之需要，業於96年4
    月間出售予他人，已非被告名下所有之財產，有土地、建物
    登記簿謄本可佐，是被告目前僅餘現由原告居住，房屋所有
    權登記於原告名下，土地所有權登記於被告名下之坐落於高
    雄市○鎮區○○路254 號房屋。原告提起本件訴訟之目的，
    即係欲取得勝訴判決之執行名義後，向法院聲請強制執行拍
    賣上開被告名下之土地，再主張優先承買取得土地所有權，
    如此被告將完全喪失名下所有之不動產，而原告可透過此方
    式將上開房地為任意之處分。綜上所述，原告之請求為無理
    由，應予駁回。如受不利之判決，願供擔保請准宣告免假執
    行。
三、法院之判斷：
（一）本件原告於前案離婚訴訟中，原係依民法第1052條第1 項
      第3 款之規定，請求判決離婚，嗣因自忖依民法第1052條
      第2 項之規定訴請離婚較有勝訴之把握，而於審理中變更
      訴訟標的為民法第1052條第2 項等情，業據原告陳明在卷
      ，並經本院依職權調閱上開卷宗核閱屬實。而前案離婚訴
      訟之承審法院，認為兩造婚姻無法維持之重大事由之發生
      ，原告亦有過失，僅過失程度輕於被告，而准許原告之離
      婚請求一節，亦有本院95年度婚字第735 號判決書1 份在
      卷可查，則本案原告是否可改以民法第1052條第1 項第3
      款之離婚事由，主張被告應負完全之過失責任請求賠償其
      非財產上損害？本院認為倘一方對於數項離婚事由之發生
      ，有應負完全之過失責任者，不應因他方於前案離婚訴訟
      中，訴訟標的（離婚事由）之選擇有所不同，而有迴避或
      倖免民法第1056條第2 項所定非財產上損害賠償責任之機
      會，以維公平法制，是以本件原告於前案離婚訴訟中，雖
      經承審法院認定原告對於判決兩造離婚之重大事由之發生
      ，應負部分之過失責任，但原告仍得於本案以被告所為，
      構成民法第1052條第1 項第3 款不堪同居之虐待事由，依
      民法第1056條第2 項之規定，訴請被告賠償非財產上損失
      ，合先敘明。
（二）原告主張兩造於95年10月31日經法院判決准予離婚之事實
      ，業據提出戶籍謄本2 份、本院95年度婚字第735 號離婚
      判決書、判決確定證明書各1 份為證，且為被告所不爭執
      ，堪信屬實。
（三）原告另主張被告婚後長期以三字經辱罵原告並毆打原告，
      原告受此不堪同居之虐待，罹患憂鬱症，是以雙方婚姻破
      裂，被告應負完全之過失責任，原告無任何過失等事實，
      亦據提出健和診所、文雄醫院、乃榮醫院診斷證明書為證
      （見本院卷第7 、8 、9 頁），惟被告否認之，並以前詞
      置辯。經查：
   1、原告主張被告於兩造婚後時常以三字經「幹你娘」等語辱
      罵原告，並對原告拳打腳踢等事實，業經證人即原告之兄
      顏明進於本院95年度婚字第735 號一案審理時，到庭證稱
      ：原告確實被被告毆打，根據我73年2 月19日的日記，原
      告有打電話告訴我，說她公公婆婆逼她與被告離婚。84年
      8 月13日原告打電話到我家，說被告又再毆打她，她受不
      了，要去住旅館等語，我說不可以，女孩子住旅館，清白
      洗不清，叫她到我家住，所以當天原告就來我家住，所以
      我日記有記載「晚上二妹來訪」，當天原告有無受傷，因
      為時間很久我已經記不清楚，84年8 月19日，原告來電要
      向我租房子，84年8 月27日，我搬到六合路，84年8 月29
      日我就將原來前鎮的房子鑰匙交給原告，並且將該房子出
      租給原告，84年9 月1 日，我就去前鎮的房子向原告收租
      金新台幣（下同）8,000 元，84年10月31日我再向原告收
      了8,000 元的房租，到85年2 月11日我還去前鎮油漆房子
      ，所以原告一共向我租了5 個月的房子，所以兩造當時就
      已經分居了5 個月，原告被被告打已經有好幾次，這只是
      其中的一部份，原告被打都會打電話告訴我，我實際有在
      文雄醫院看過原告受傷就醫，原告整個頭部腫起來。原告
      有跟我講過，兩造感情不好各睡1 層樓等語（見該案95年
      7 月12日準備程序筆錄），核與該案卷附之顏明進日記影
      本記載相符（見該案卷第55頁至第60頁）；且兩造之次子
      朱育諄亦於該案證稱：我有聽過被告辱罵原告髒話等語（
      見同上準備程序筆錄），足認原告此部分之主張屬實。又
      被告於94年4 月16日腦溢血中風後，猶於94年11月2 日，
      在高雄市○鎮區○○路254 號自宅內，毆打原告，致原告
      受有右小腿挫傷、胸部擦傷之傷害，復於同月15日上午7
      時許，被告持物品丟擲原告頭部，導致原告受有外傷腦震
      盪，右頂部頭皮下血腫及胸部挫傷等傷害，經原告提出告
      訴後，由臺灣高雄地方法院以95年度簡字第2449號刑事簡
      易判決判處拘役50日確定等節，亦有上開95年度簡字第24
      49號判決書1 份（見本院卷第10頁）及上開診斷證明書2
      份（見本院卷第8 頁、第9 頁）在卷可查，且被告因上開
      傷害案件，接受警方偵訊時，自承：因伊中風，情緒不穩
      ，工作壓力太大才與太太乙○○發生爭執及毆打等情，足
      認被告於中風後，因心情不好，續有毆打原告之行為。是
      以原告主張被告婚後長期以三字經辱罵原告並毆打原告，
      原告受此不堪同居之虐待，罹患憂鬱症等情，堪信屬實。
   2、被告雖否認有長期辱罵、毆打原告之行為，並以前詞置辯
      ，惟被告提出之長庚紀念醫院診斷證明書記載，被告目前
      係左側偏癱，活動障礙，生活需他人照顧等情，故被告未
      偏癱之右側尚有活動能力，足見被告辯稱無攻擊原告能力
      一節，不足採信。又被告辯稱婚姻期間內未毆打、辱罵原
      告云云，亦與證人顏明進、朱育諄之證言內容不符，且與
      被告於上開刑事傷害案件接受警方偵訊時，坦承持碗毆打
      原告之自白有異，此外原告尚有上開傷害診斷證明書在卷
      可查，足認被告辯稱未對原告施以不堪同居之虐待云云，
      不足採信。
   3、另被告雖辯稱被告於94年4 月16日中風後，共有二次住院
      ，除第一次住院係由原告幫忙送院，原告曾至醫院探視外
      ，其餘出院返家後之護理期間，及第二次住院與之後之照
      顧工作，原告均未善盡妻子之責任，對被告不聞不問，遺
      棄被告，故其對於離婚之事由亦應負過失責任云云。惟查
      ，被告未舉證證明被告中風前，原告對於受虐事由之發生
      ，有何可歸責於原告之情形，且據證人嚴明進於73年2 月
      19 日 之日記記載：原告公婆逼迫原告離婚等情及另於84
      年8 月13日之日記記載：原告說被告又再毆打她，她受不
      了，要去住旅館等情可知，被告之施虐行為迄94年間止，
      長達十餘年，原告長期受虐，心中痛苦應非外人所能體會
      ，且被告中風後，倘原告不願照顧被告，應無將之辦理出
      院接回同住之理，至於原告因被告在褲子上大便而予責罵
      一事，雖非妥適，但考量原告為職業婦女，需工作又需負
      擔家中經濟支出，又要照顧罹患精神疾病之長子朱晉毅、
      照顧中風之被告，生活壓力重，其因而一時失慮，爆發情
      緒責罵被告亦在所難免，不應予以苛責，故被告以原告辱
      罵被告拉屎在褲子上為例，即謂原告未盡心盡力照護被告
      云云，尚難採信。又被告中風後於94年12月16日第二次住
      院之住院手續及其後之照護工作，原告雖未參與，但上開
      住院係發生於被告於94年11月間二次毆打原告之後，原告
      於遭被告毆打後，因此決心訴請離婚與被告分手，顯見情
      感上與生活壓力上，已難負擔婚姻之壓力，其既已決意離
      婚，在被告尚有子女、兄弟姊妹可予照顧之情形下，原告
      拒絕照護被告，事屬當然，不應究責。從而被告以原告於
      第二次住院後，迄今均未照顧被告為由，主張原告亦有過
      失云云，不足採信。
（四）按「夫妻之一方，因判決離婚而受有損害者，得向有過失
      之他方，請求賠償。前項情形，雖非財產上之損害，受害
      人亦得請求賠償相當之金額。但以受害人無過失者為限。
      」，民法第1056條第1 、2 項定有明文。本案原告長期遭
      受被告施以不堪同居之虐待而罹患憂鬱症，其過失在於被
      告，原告並無任何過失已如前述，原告自得依上開法律規
      定，請求被告賠償因判決離婚所受之非財產上損害賠償。
      本院依職權調閱兩造之稅務電子閘門財產所得調件明細表
      ，考量被告95年度之財產總額雖為新台幣（下同）000000
      0 元，但已變賣部分資產，支付安養費用，僅餘原告住屋
      之土地1 筆，且被告因腦中風，導致中度肢障，無工作能
      力，目前臥病在床，生活需人照顧，資力不佳；而原告有
      工作能力，95年度之財產總額186650元、總所得565779元
      等情，認為原告請求被告賠償二十萬元及自起訴狀繕本送
      達被告翌日起（即96年8 月19日）至清償日止，按年息百
      分之五計算之利息，尚無不合，應予准許，原告逾此部分
      之請求，為無理由，應予駁回。
四、本件命被告給付之金額未逾50萬元，爰依民事訴訟法第389
    條第1 項第5 款，依職權宣告假執行；被告陳明願供擔保，
    請求宣告免假執行，核無不合，爰酌定相當金額准許之。
五、本件事證已臻明確，兩造其餘陳述及攻擊方法，核與判決之
    基礎無影響，自無庸逐一論述，併此敘明。
六、結論：原告之訴一部有理由、一部無理由，依民事訴訟法第
    79條，判決如主文。
中    華    民    國    97    年    6    月    10    日
                  家事法庭法  官  吳文婷
上為正本係照原本作成。
如不服本判決，應於送達後20日內，向本院提出上訴狀。
中    華    民    國    97    年    6     月    11    日
                          書記官  黃進遠


司法院資訊處製作；財團法人民間司法改革基金會備份。
